臺灣高雄地方法院民事判決　九十年度訴字第三六六三號
　　原　　　告　丙○○
　　被　　　告　丁○○
　　訴訟代理人　甲○○
　　被　　　告　辛○○
　　　　　　　　乙○○○
　　　　　　　　戊○○
　　　　　　　　壬○○
　　　　　　　　己○○
　　訴訟代理人　庚○○
　　被　　　告　癸○○
　　　　　　　　子○○○
右當事人間分割共有物事件，本院判決如左：
    主    文
兩造共有坐落高雄縣阿蓮鄉○○○段二地號土地，其分割方法為：如附圖所示，Ａ部
分土地，面積二千八百四十七平方公尺，分歸原告所有；Ｂ部分土地，面積二千八百
四十七平方公尺，分歸被告丁○○所有；Ｃ部分土地，面積五千六百九十三平方公尺
，分歸被告乙○○○、癸○○、戊○○、壬○○、子○○○、己○○保持公同共有；
Ｄ部分土地，面積五千六百九十三平方公尺，分歸被告辛○○所有。
訴訟費用由被告丁○○負擔六分之一，由被告乙○○○、癸○○、戊○○、壬○○、
子○○○、己○○負擔三分之一，由被告辛○○負擔三分之一，餘由原告負擔。
    事    實
甲、原告方面：
一、聲明：兩造共有坐落高雄縣阿蓮鄉○○○段二地號土地乙筆請准予以分割。
二、陳述：
（一）緣坐落高雄縣阿蓮鄉○○○段二地號，地目旱，面積一萬七千零八十平方公尺
      之土地（下稱系爭土地），為兩造所共有，原告及被告丁○○應有部分均為六
      分之一，被告辛○○之應有部分為三分之一，另被告乙○○○、癸○○、戊○○、壬○○、子○○○、己○○則公同共有應有部分三分之一。
（二）查系爭土地並無因使用目的不能分割或契約訂有不分割之期限，亦無農業發展
      條例第十六條不得分割之情形，為此原告依民法第八百二十三條之規定請求分
      割。又系爭土地為農地，現為兩造分管耕作使用，爰請求依兩造之分管位置定
      其分割方案。
三、證據：提出系爭土地登記謄本、地籍圖、經濟部水利處第六河川局九十年十月五
    日經（九○）水利六管字第○九○○二○一五一四號函各乙份，及現場照片四幀
    。
乙、被告丁○○方面：
一、聲明：求為判決駁回原告之訴。
二、陳述：兩造所共有之土地除系爭土地外，尚有其他九筆土地，若原告要求分割土
    地，亦應與其他九筆合併分割，並補償被告丁○○在系爭土地之地上物。再者，
    因丁○○並未使用其他共有之土地，故丁○○於其他土地之持分，應自本件系爭
    土地分配取得。
丙、被告辛○○、乙○○○、戊○○、壬○○、己○○、子○○○方面：
    均陳稱同意分割系爭土地，並同意原告所提之分割方案。
丁、被告癸○○方面：
    被告癸○○未於言詞辯論期日到場，亦未提出準備書狀作何聲明或陳述。
戊、本院依職權履勘現場，並囑託高雄縣路竹地政事務所派員會同測量，製有勘驗筆
    錄及複丈成果圖附卷。
    理    由
一、本件被告癸○○經合法通知，未於言詞辯論期日到場；被告子○○○經合法通知
    ，未於最後言詞辯論期日到場，均核無民事訴訟法第三百八十六條各款所列情形
    ，爰依原告聲請，由其一造辯論而為判決。
二、原告主張：坐落高雄縣阿蓮鄉○○○段二地號土地，為兩造所共有，原告及被告
    丁○○應有部分均為六分之一，被告辛○○之應有部分為三分之一，另被告乙○○○、癸○○、戊○○、壬○○、子○○○、己○○則公同共有應有部分三分之
    一。又系爭土地並無因使用目的不能分割或契約訂有不分割之期限，亦無農業發
    展條例第十六條不得分割之情形，茲因兩造無法協議分割，為此訴請為裁判分割
    。
三、被告丁○○則以：兩造所共有之土地除系爭土地外，尚有其他九筆土地，若原告
    要求分割土地，亦應與其他九筆合併分割，並補償被告丁○○在系爭土地之地上
    物。又因丁○○並未使用其他共有之土地，故丁○○於其他土地之持分，應自本
    件系爭土地分配取得等語，資為抗辯。
四、被告辛○○、乙○○○、戊○○、壬○○、己○○、子○○○則陳稱同意分割系
    爭土地，並同意原告所提之分割方案。
五、按每宗耕地分割後每人所有面積未達○．二五公頃者，不得分割，農業發展條例
    第十六條本文定有明文，是依該條文之反面解釋，每宗耕地分割後，每人所有面
    積若已達○．二五公頃者，自得予以分割。經查，本件系爭土地，係耕地（一般
    農業區之農牧用地），面積共計一萬七千零八十平方公尺，而原告及被告丁○○
    應有部分均為六分之一，被告辛○○之應有部分為三分之一，另應有部分三分之
    一則由被告乙○○○、癸○○、戊○○、壬○○、子○○○、己○○公同共有，
    分割後每人所有面積均已逾○．二五公頃之情，有系爭土地登記謄本在卷可稽，
    是依諸上開說明，系爭土地自無農業發展條例所規範不得分割之情事。
六、再按，共有人得隨時請求分割共有物，但因物之使用目的不能分割或契約訂有不
    分割之期限者，不在此限；又共有物之分割，依共有人協議之方法行之，分割之
    方法不能協議者，法院得依任何共有人之聲請，以原物分配於各共有人，民法第
    八百二十三條第一項、第八百二十四條第一項第一款分別定有明文。本件系爭土
    地為兩造所共有，並無不得分割之限制或約定，有土地登記謄本存卷可稽，並為
    兩造所不爭，茲兩造既不能以協議定分割方法，則原告請求裁判分割，自無不合
    。至被告丁○○固執前揭情詞置辯，惟依一物一權之原則，在共有數物時，此共
    有人之所有權乃分別存在於每一共有物之上，故於分割時，除共有人同意合併分
    割，否則法院僅能就每一共有物為分割，而不能將之併為一共有物，當作一所有
    權予以分割。本件除被告丁○○主張就其與其他當事人共有之十筆土地應合併分
    割外，其餘當事人均未表示同意合併分割，而原告更僅就系爭土地乙筆訴請裁判
    分割，顯見原告並無合併分割之意，是被告丁○○主張系爭土地應與其他共有之
    土地合併分割，並將其於其他土地之持分，以系爭土地予以分配等語，並無足採
    。又分割共有物與是否補償地上物之損失，係屬二事，要不能以之為拒絕分割之
    理由，是被告丁○○此部分所辯，亦無足採。
七、本件系爭土地，並無不得分割之限制或約定，而被告丁○○上開所辯，又無足採
    ，既如上述，本院爰審酌其分割方法如下：系爭土地面積原為二萬零七十八平方
    公尺，嗣因經濟部水利處第六河川局辦理「配合阿公店水庫更新工程計劃—二仁
    溪堤防加高加強工程（高雄縣部分）」用地徵收，而分割該土地北方之部分土地
    ，並另編同段二之一地號，系爭土地經徵收後，現餘一萬七千零八十平方公尺。
    又系爭土地經徵收前，兩造早已分管使用，即靠東南方之土地即為原告所使用，
    西南方之土地則為被告丁○○所使用，靠北方部分為被告辛○○耕作使用，中間
    部分則為被告乙○○○、癸○○、戊○○、壬○○、子○○○、己○○所使用等
    情，有系爭土地徵收前後之土地登記謄本、經濟部水利處第六河川局九十年十月
    五日經（九○）水利六管字第○九○○二○一五一四號函各乙份在卷可稽，並為
    兩造所不爭。是本院斟酌系爭土地之利用現狀，及土地格局之方整性、系爭土地
    之價格，認依附圖即複丈成果圖所示之分割方案，Ａ部分土地，面積二千八百四
    十七平方公尺，分歸原告所有；Ｂ部分土地，面積二千八百四十七平方公尺，分
    歸被告丁○○所有；Ｃ部分土地，面積五千六百九十三平方公尺，分歸被告乙○○○、癸○○、戊○○、壬○○、子○○○、己○○保持公同共有；Ｄ部分土地
    ，面積五千六百九十三平方公尺，分歸被告辛○○所有，不僅顧及系爭土地之利
    用現狀，且土地格局較為方整，又為大多數之共有人所能接受，就土地之利用價
    值之及經濟效益而言，應為最適當、公允之方法。
八、本件事證已臻明確，兩造其餘陳述及所提證據，核與本件判決結果不生影響，爰
    不一一論述，併此說明。
九、按分割共有物之訴訟，為形式之訴訟事件，本質上乃非訟事件，且分割結果對兩
    造均屬有益，訴訟費用不宜單獨命一造負擔，本院爰審酌兩造利害關係，由兩造
    比例負擔，附此敘明。
十、結論：本件原告之訴為有理由，依民事訴訟法第三百八十五條第一項前段、第七
    十八條、第八十五條但書，判決如主文。
中　　　華　　　民　　　國　　九十一　　年　　　六　　　月　　　七　　　日
                              臺灣高雄地方法院民事第五庭
~B法　　　官　徐美麗
右為正本係照原本作成。
如不服本判決，應於送達後廿日內，向本院提出上訴狀並表明上訴理由，如於本判決
宣示後送達前提起上訴者，應於判決送達後十日內補提上訴理由書（須附繕本）。
中　　　華　　　民　　　國　　九十一　　年　　　六　　　月　　　七　　　日
~B法院書記官　楊明月
